臺灣苗栗地方法院民事判決　　　　　　　　　　　　　　九十二年度訴字第九三號
　　原　　　告　丑○○
　　訴訟代理人　謝清傑律師
　　被　　　告　壬○○
　　　　　　　　辛○○
　　　　　　　　甲○○○
　　　　　　　　丁○○
　　　　　　　　寅○○
　　　　　　　　己○○
　　　　　　　　子○○
　　　　　　　　　　　　　號
　　　　　　　　庚○○
　　　　　　　　　　　　　　號.
　　　　　　　　丙○○
　　　　　　　　乙○○○
　　　　　　　　卯○○○
　　　　　　　　辰○○○
　　　　　　　　戊○○
　　兼 右九人
　　訴訟代理人　癸○○
　　　　　　　　　　　　　樓
右當事人間請求分割共有物事件，本院於民國九十三年六月十七日言詞辯論終結，判
決如下：
    主    文
被告寅○○、癸○○、己○○、子○○、庚○○、丙○○、辛○○、乙○○○、甲○○○、卯○○○、謬黃阿壽、戊○○、丁○○應就被繼承人黃阿鳳所有坐落苗栗縣通
霄鎮○○○段一三八六地號，面積一七０九０平方公尺，應有部分十分之一土地，辦
理繼承登記。
兩造共有坐落苗栗縣通霄鎮○○○段一三八六地號，面積一七０九０平方公尺土地，
應依如附圖所示方法分割：如附圖所示紅色部分面積一三六七二平方公尺分歸原告取
得，如附圖所示橘色部分面積三四一八平方公尺，分歸被告被告壬○○、寅○○、癸○○、己○○、子○○、庚○○、丙○○、辛○○、乙○○○、甲○○○、卯○○○
、謬黃阿壽、戊○○、丁○○共同取得，其應有部分被告壬○○為二分之一，被告寅
○○、癸○○、己○○、子○○、庚○○、丙○○、辛○○、乙○○○、甲○○○、
卯○○○、謬黃阿壽、戊○○、丁○○就其應有部分二分之一保持公同共有。
訴訟費用由被告寅○○、癸○○、己○○、子○○、庚○○、丙○○、辛○○、乙○○○、甲○○○、卯○○○、謬黃阿壽、戊○○、丁○○連帶負擔十分之一、被告壬○○負擔十分之一，餘由原告負擔。
    事    實
甲、原告方面：
一、聲明：如主文第一、二項所示。
二、陳述：
（一）坐落苗栗縣通霄鎮○○○段一三八六地號，面積一七０九０平方公尺土地（以
      下簡稱系爭土地）為兩造所共有，原告應有部分為五分之四，被告壬○○與訴
      外人黃阿鳳應有部分各為十分之一。黃阿鳳已死亡，其繼承人為被告寅○○、
      癸○○、己○○、子○○、庚○○、丙○○、辛○○、乙○○○、甲○○○、
      卯○○○、謬黃阿壽、戊○○、丁○○，惟黃阿鳳之繼承人均未辦理繼承登記
      。又系爭土地並無不能分割之情形，且兩造間亦無不能分割之約定，惟因共有
      人繁多，難以達成分割之協議，為此請求黃阿鳳之繼承人就黃阿鳳所有系爭土
      地應有部分十分之一辦理繼承登記，並依民法第八百二十四條第二項之規定訴
      請裁判分割系爭土地。
（二）被告壬○○陳明願與其餘被告保持共有，故原告主張系爭土地宜分割成南北兩
      部分。原告於毗鄰系爭土地西南側之同段四五九地號上有房屋，為便利原告利
      用系爭土地，原告主張原告所有房屋以北之雜木林即如附圖所示紅色部分分歸
      原告取得，南側包括防風林即如附圖所示橘色部分分歸被告共同取得。
（三）對被告抗辯所為之陳述：
（１）被告主張應依「鬮分字」協議書分割系爭土地，惟該「鬮分字」縱屬真實，其
      內容僅為分管之約定，並未提及分割，又縱使認為係分割之協議，惟簽立於昭
      和十八年即民國三十三年，已超過民法第一百二十五條所規定之十五年時效。
（２）「鬮分字」內所載「踏出竹圍保護屋場」及「菜園」等地，具體位置、面積為
      何，均不確定，實不具意義。又被告抗辯依「鬮分字」，竹圍部分應維持共有
      ，係因使用目的不能分割，惟民法第八百二十三條所規定「因物之使用目的不
      能分割」，乃指共有物繼續供他物之用，而為該物之利用所不可或缺，或為權
      利行使所不可或缺，如區分所有建築物之共有基地、共有通路等，至於僅因聚
      族而居之傳統關係，並非屬因物之使用目的不能分割之情形。
三、證據：提出土地登記謄本、地籍圖謄本、黃阿鳳繼承系統表及繼承人
乙、被告方面：
（甲）被告寅○○、癸○○、己○○、子○○、庚○○、丙○○、乙○○○、卯○○○、謬黃阿壽、戊○○、丁○○部分：
一、聲明：原告之訴駁回。
二、陳述：
（一）兩造祖先昔日定有「鬮分字」協議書，載明「一三八六番，林，屋背山要踏出
      金星面乃是竹林在內，為第一房、第二房及第三房共同保護屋場之關係上」，
      是依兩造祖先之意，系爭土地上有防風林，防風林坐落範圍之土地應分屬三房
      子孫共同持有管理，故兩造就防風林部分應維持共有，系爭土地依使用目的顯
      然不能分割。再者，兩造及親族住屋所用水管路、用電線路、電信、水塔及排
      水道，均於系爭土地防風林範圍內，故兩造就此部分繼續維持共有，才能維護
      兩造利益。
（二）「鬮分字」協議書第十二條載明「第三房黃春富取得之土地菜園、即日憑眾面
      踏立石為界，上一歐歸于黃阿金取得應用耕作菜園，下一段歸于黃阿鳳取得應
      用耕作菜園之件」，故原告主張之分割方案違背「鬮分字」之約定，侵害共有
      人依「鬮分字」協議書第十二條所取得耕作菜園之權利，對於被告極為不利，
      且侵害被告現使用之雞舍。
（乙）被告壬○○部分：願與被告維持共有。
（丙）被告辛○○、甲○○○部分：被告未於言詞辯論期日到場，亦未提出書狀作任
      何聲明或陳述。
三、證據：提出鬮分字協議書一件。
     理    由
一、被告壬○○、辛○○、甲○○○、丁○○均未於最後言詞辯論期日到場，核無民
    事訴訟法第三百八十六條所列各款情形，爰依原告之聲請，由其一造辯論而為判
    決。
二、查原告主張坐落苗栗縣通霄鎮○○○段一三八六地號，面積一七０九０平方公尺
    土地為兩造所共有，原告應有部分為五分之四，被告壬○○與訴外人黃阿鳳應有
    部分各為十分之一。黃阿鳳已死亡，其繼承人為被告寅○○、癸○○、己○○、
    子○○、庚○○、丙○○、辛○○、乙○○○、甲○○○、卯○○○、謬黃阿壽
    、戊○○、丁○○，惟黃阿鳳之繼承人均未辦理繼承登記等情，業據其提出土地
    登記謄本、地籍圖謄本、黃阿鳳之繼承系統表及繼承人之
    告寅○○、癸○○、己○○、子○○、庚○○、丙○○、乙○○○、卯○○○、
    謬黃阿壽、戊○○、丁○○所不爭執，其餘被告則未到場爭執，復未提出書狀供
    本院審酌，則自堪信原告之主張為真實。
三、按因繼承、強制執行、公用徵收或法院之判決，於登記前已取得不動產物權者，
    非經登記，不得處分其物權，民法第七百五十九條定有明文。本件系爭土地之共
    有人之一黃阿鳳已死亡，其繼承人即被告寅○○、癸○○、己○○、子○○、庚○○、丙○○、辛○○、乙○○○、甲○○○、卯○○○、謬黃阿壽、戊○○、
    丁○○，均因繼承關係取得黃阿鳳之應有部分，惟迄未辦理繼承登記，是原告起
    訴請求其等均就系爭土地黃阿鳳應有部分十分之一先辦理繼承登記後再判決分割
    ，核屬有據，應予准許。
四、各共有人得隨時請求分割共有物。但因物之使用目的不能分割或契約訂有不分割
    之期限者，不在此限；分割之方法，不能協議決定者，法院得依任何共有人之聲
    請，命為分配，民法第八百二十三條第一項、第八百二十四條第二項定有明文。
    查兩造共有人就系爭土地並無不分割之約定，又系爭土地亦無不能分割之情事。
    被告雖抗辯兩造祖先就系爭土地定有「鬮分字」協議書，約定防風林坐落範圍土
    地應維持共有，故系爭土地因物之使用目的不能分割等語，惟按民法第八百二十
    三條第一項所謂因物之使用目的不能分割，係指共有物繼續供他物之用，而為其
    物之利用所不可缺，或為一權利之行使所不可缺者而言，例如區分所有建築物之
    共同使用部分、共有道路等，此等共有物性質上雖非絕對不能分割，惟經分割將
    失其效用，不能達使用之目的，至於僅因聚族而居之傳統關係，究難認有不能分
    割情形存在，此有最高法院五十年台上字第九七０號判例、五十八年台上字第二
    四三一號判例及司法院大法官會議釋字第三五八號解釋意旨可資參照。是揆之前
    開說明，被告抗辯兩造祖先就系爭土地定有「鬮分字」協議書等情縱信屬實，僅
    係共有人間有聚族而居之傳統關係，而系爭土地性質上並無依其使用目的不能分
    割之情事，是被告之抗辯即不足採。從而，原告訴請分割系爭土地，為有理由，
    應予准許。
五、次按共有人因共有物分割之方法不能協議決定，而提起分割共有物之訴，應由法
    院依民法第八百二十四條命為適當之分配；又共有物分割之方法，法院應斟酌當
    事人之聲明，共有物之性質，共有人之意願、利害關係、經濟效用及全體共有人
    之利益等公平決定，並不受當事人主張之拘束，法院為顧及全體共有人所得利用
    之價值等情形，本有自由裁量之權。經查：
（一）系爭土地約呈長方形狀，北寬南窄，且地勢由南向北增高，土地北側均為雜木
      林，無建物，亦未作任何使用。土地南側有防風林，另原告所有之建物坐落於
      系爭土地西南側及毗鄰之同段四八九地號土地，土地西側有四米寬之道路供通
      行等情，業經本院至現場勘驗並囑託苗栗縣通霄地政事務所派員測量屬實，並
      製有現場照片、現場圖、勘驗筆錄及土地複丈成果圖在卷可憑。
（二）本院審酌系爭土地呈南北向長方形，西側有四米寬之道路供通行，除土地西南
      側有原告之建物坐落外，其餘部分北側為雜木林，南側為防風林，為使共有人
      取得之土地得利用道路通行，及原告之建物得維持現狀，並便利原告土地之利
      用，使其分得部分與使用之四八九地號土地相連接，及被告壬○○陳明願與其
      他共有人維持共有，其餘被告均願就防風林所坐落位置範圍之土地維持共有等
      情，認應將如附圖所示紅色部分面積一三六七二平方公尺土地分歸原告取得，
      如附圖所示橘色部分面積三四一八平方公尺則分歸被告共同取得，其應有部分
      被告壬○○為二分之一，黃阿鳳之繼承人即被告寅○○、癸○○、己○○、子
      ○○、庚○○、丙○○、辛○○、乙○○○、甲○○○、卯○○○、謬黃阿壽
      、戊○○、丁○○就其應有部分二分之一保持公同共有，較能兼顧共有人之利
      益。
（三）被告雖以兩造祖先定有「鬮分字」協議書，應依「鬮分字」之意旨辦理分割。
      防風林部分應由兩造維持共有，菜園應分歸黃阿鳳、黃阿金取得等語，查觀之
      被告所提出之「鬮分字」協議書，係兩造之祖先黃阿進、黃劉氏菊妹，就其等
      所有財產，分配予其等之長男黃阿金、次男黃阿鳳、四男黃阿忠、五男黃金城
      及三男之子黃春富之協議。惟按請求權，因十五年間不行使而消滅，民法第一
      百二十五條定有明文。查該協議書作成於昭和十八年即三十二年，縱系爭土地
      共有人之前手曾於該「鬮分字」就系爭土地為分割協議，惟其辦理分割登記請
      求權之消滅時效已完成，被告抗辯共有人仍須依該「鬮分字」約定之方案為分
      割，即屬無據。被告另抗辯分割方案將侵害被告使用之雞舍，惟雞舍之位置經
      苗栗縣通霄地政事務所測量結果不在本件系爭土地上，有複丈成果圖在卷可憑
      ，故被告之前開抗辯，並不足採。
六、又分割共有物糾紛，核其性質，兩造本可互換地位，則原告提起本訴雖依法有據
    ，然被告之應訴又為法律規定所不得不然，其抗辯自為伸張或防衛權利所必要，
    本院認應由兩造依比例分擔訴訟費用較為允恰，爰依職權判決如主文第三項所示
    。
七、據上論結，本件原告之訴為有理由，依民事訴訟法第第三百八十五條第一項前段
    、第七十八條、第八十條之一、第八十五條第一項但書、第二項，判決如主文。
中     華      民      國       九十三      年        七    月   二     日
                                  民事庭法　　　官    曾明玉
正本係照原本作成
如對本判決上訴，須於判決送達後廿日內向本院提出上訴狀
中     華      民      國       九十三      年        七    月   二     日
                                        法院書記官    林美鳳
